【裁判字號】    95,訴,379
【裁判日期】    950823
【裁判案由】    違反槍砲彈藥刀械管制條例等
【裁判全文】
臺灣桃園地方法院刑事判決               95年度訴字第379號
公  訴  人  臺灣桃園地方法院檢察署檢察官
被      告  甲○○
選任辯護人  劉世興律師
            丙○○律師
上列被告因違反槍砲彈藥刀械管制條例等案件，經檢察官提起公
訴（94年度偵字第3774號），本院判決如下：
    主  文
甲○○乘他人急迫貸以金錢，而取得與原本顯不相當之重利，處
拘役肆拾日，如易科罰金，以銀元佰元即新臺幣玖佰元折算壹
日。又未經許可，持有可發射子彈具有殺傷力之改造手槍，處有
期徒刑年肆月，併科罰金新台幣伍萬元，罰金如易服勞役，以
新台幣玖佰元即銀元佰元折算一日，扣案之改造手槍壹把（含
彈匣一個，槍枝管制編號：0000000000號）沒收。
    事  實
一、甲○○基於重利之犯意，於民國九十三年九月間，在戊○○
    所開設，位於桃園縣平鎮市○○街二八三號「合歡汽車美容
    廠」內，乘戊○○需款孔急之際，以每十日一期，每期利息
    新台幣（下同）二萬元，相當於月息三十分之利率，並預扣
    第一期二萬元之利息後，貸予戊○○二十萬元（實拿十八萬
    元），而取得與原本顯不相當之重利。
二、甲○○又另行起意，明知友人「簡志成」（已死亡）所持有
    ，由不詳之人以仿ＢＥＲＥＴＴＡ廠Ｍ９型半自動手槍製造
    之玩具手槍換裝土造金屬槍管，可擊發子彈，具有殺傷力之
    改造手槍一把（含彈匣一個），及可擊發具有殺傷力之土造
    子彈二發，均係槍砲彈藥刀械管制條例列管之違禁物，不得
    無故持有，竟仍基於持有上開改造手槍、土造子彈之犯意，
    於九十四年一月間某日，在桃園縣桃園市○○路，自「簡志
    成」處受贈上開改造手槍、土造子彈，並自即日起至九十四
    年二月十七日止，將該改造手槍、土造子彈藏放在其位於桃
    園縣中壢市○○街一三四號住處之後方草叢內，而非法持有
    之。嗣因戊○○遲未還款，甲○○乃於九十四年二月十七日
    晚間十時許，持上揭改造手槍、土造子彈，央請不知情之丁
    ○○帶領，前往戊○○位於桃園縣觀音鄉○○路○段七五二
    號之住處，向戊○○索討上開債務。雙方一言不合，進而發
    生拉扯，在拉扯中甲○○持有之槍枝不慎走火，流彈傷及戊
    ○○背部，致戊○○受有背部穿刺傷一乘五公分之傷害（過
    失傷害部分未據告訴），甲○○見狀，乃先行逃離現場，稍
    後經警據報到場處理，在現場查扣彈殼二顆、底火皿一個。
    嗣甲○○自知難以逃脫，遂於九十四年二月十九日上午十時
    二十分許，自行前往桃園縣政府警察局八德分局投案，並交
    出上開改造手槍一把（含彈匣一個，槍枝管制編號0000
    000000號）。
三、案經桃園縣政府警察局大園分局移送臺灣桃園地方法院檢察
    署檢察官偵查起訴。
    理  由
一、訊據被告甲○○坦承上揭貸放重利、非法持有改造手槍、土
    造子彈等犯行不諱，核與證人戊○○、丁○○、目擊證人乙
    ○○在警詢中指述之情節相符（上開證人之警詢筆錄，均經
    被告同意引用為證據，本院審酌上開陳述作成時之情況，並
    均認為適當），再者，扣案之手槍一把、彈殼二顆經內政部
    警政署刑事警察局鑑定結果，認手槍係以仿ＢＥＲＥＴＴＡ
    廠Ｍ９型半自動手槍製造之玩具手槍換裝土造金屬槍管而成
    之改造手槍，機械性能良好，可擊發適用子彈，具有殺傷力
    ，彈殼二顆均係已擊發之土造金屬彈殼，有該局九十四年四
    月八日刑鑑字第０九四００二七七六０號槍彈鑑定書一份附
    卷可稽，而由上開擊發子彈後之剩餘彈殼可知，原先之成品
    土造子彈均能擊發，且擊發後使戊○○之背部受傷，足見該
    二發土造子彈在被告持有時，均係具有殺傷力之土造子彈無
    疑。此外，並有槍擊現場之照片九張、戊○○簽發之本票一
    張及其診斷證明書一份附卷，改造手槍一把、已擊發之彈殼
    二顆、底火皿一個扣案可資佐證。足徵被告前揭自白屬實，
    可以採信。本件事證明確，被告犯行均堪認定，應依法論科
    。
二、首按，刑法第二條第一項比較裁判時法或行為時法何者有利
    於行為人，應就與罪刑有關之一切情形，全部加以比較，依
    綜合判斷之結果，為整體之適用，不得割裂事項而分別適用
    裁判時或行為時法中個別有利之條文，始能符合法律修正及
    上開條項所定原則從新例外從輕之旨，最高法院著有八十七
    年度台上字第二四七六號判決意旨可供參照。次查，被告甲
    ○○行為後，刑法部分條文於九十四年二月二日修正公布，
    罰金罰鍰提高標準條例亦隨之於九十五年五月十七日修正公
    布，上開二項修正條文均於九十五年七月一日起施行，修正
    後刑法第二條第一項對新舊法之比較，規定：「行為後法律
    有變更者，適用行為時之法律，但行為後之法律有利於行為
    人者，適用最有利於行為人之法律」，此係規範行為人行為
    後法律變更所生新舊法律比較適用之準據法，本身並無比較
    新舊法之問題。而關於(1)因修正罰金之貨幣單位及提高數額
    之標準，所衍生本案罰金刑之法定上限、(2)本案罰金刑之法
    定下限、(3)想像競合犯之處罰範圍、(4)易科罰金之折算標準
    、(5)易服勞役之折算標準等事項，均有變更（詳如附件所示
    ）。經比較新舊刑法及相關規定結果，本案如適用修正前之
    刑法及其相關規定，被告係犯行為時刑法第三百四十四條之
    普通重利罪、槍砲彈藥刀械管制條例第八條第四項非法持有
    改造手槍罪，及同條例第十二條第四項之非法持有子彈罪。
    上開三罪之法定本刑分別為「一年以下有期徒刑、拘役或科
    或併科十銀元以上壹萬銀元以下罰金（相當於新台幣三十元
    以上三萬元以下罰金）」、「三年以上十年以下有期徒刑、
    併科一銀元以上（相當於新臺幣三元以上）新臺幣七百萬元
    以下罰金」、「五年以下有期徒刑，併科一銀元以上（相當
    於新臺幣三元以上）新台幣三百萬元以下罰金」，所犯非法
    持有改造手槍罪與非法持有子彈罪二罪間係想像競合犯，應
    依修正前刑法第五十五條規定，從一重之非法持有改造手槍
    罪處斷，拘役部分如易科罰金，罰金部分如易服勞役，均得
    以一百銀元以上三百銀元以下（相當於新臺幣三百元以上九
    百元以下）折算一日；如適用修正後之刑法及其相關規定，
    被告係犯修正後刑法第三百四十四條之普通重利罪、槍砲彈
    藥刀械管制條例第八條第四項非法持有改造手槍罪，及同條
    例第十二條第四項之非法持有子彈罪。上開三罪之法定本刑
    分別為「一年以下有期徒刑、拘役或科或併科新台幣一千元
    以上三萬元以下罰金」、「三年以上十年以下有期徒刑、併
    科新臺幣一千元以上七百萬元以下罰金」、「五年以下有期
    徒刑，併科新臺幣一千元以上三百萬元以下罰金」，所犯非
    法持有改造手槍罪與非法持有子彈罪二罪間係想像競合犯，
    應依修正後刑法第五十五條規定，從一重之非法持有改造手
    槍罪處斷，惟所處刑期不得輕於上揭非法持有子彈罪之法定
    最輕本刑，拘役部分如易科罰金，罰金部分如易服勞役，均
    得以新臺幣一千元、二千元或三千元折算一日。參酌前引最
    高法院裁判意旨，為綜合比較結果，應以修正前之法律規定
    ，對被告較為有利，依修正後刑法第二條第一項前段規定，
    應適用修正前法律之規定。
三、核被告甲○○所為，係犯行為時刑法第三百四十四條之普通
    重利罪，及行為時槍砲彈藥刀械管制條例第八條第四項之非
    法持有改造手槍罪、同條例第十二條第四項之非法持有子彈
    罪。被告雖同時持有二顆土造子彈，惟僅侵害一個社會安全
    法益，僅包括的論以一個非法持有子彈罪，即為已足。被告
    同時持有改造手槍、土造子彈，係一行為同時觸犯非法持有
    改造手槍、非法持有子彈二罪名之想像競合犯，應依行為時
    刑法第五十五條規定，從一重之非法持有改造手槍罪處斷。
    被告所犯非法持有改造手槍罪與普通重利罪二罪間，方法不
    同，行為互異，係分別起意，應分論併罰。起訴書中雖未敘
    及被告非法持有子彈部分之犯行，惟該部分犯行與被告持有
    前揭改造手槍之犯行間，具有想像競合犯之裁判上一罪關係
    ，為起訴效力所及，基於審判不可分之原則，本院自應併予
    審究。爰審酌被告以重利盤剝被害人，其目的不外藉此牟取
    高利，其犯罪之動機、手段，均無可取，而被害人向被告借
    款後，因無力支付利息，兼之利上滾利結果，從此受被告需
    索，永無寧日，又具有殺傷力之改造手槍、子彈均屬高危險
    之管制物品，持有者輕則在外逞兇鬥狠，重則在外殺人越貨
    ，造成他人死傷，對社會造成之潛在危害不低，被告持有改
    造手槍、土造子彈之數量，及被告犯後坦承全部犯行，態度
    良好等一切情狀，分別量處如主文所示之刑，並諭知拘役如
    易科罰金，罰金如易服勞役之折算標準，以示懲儆。扣案之
    改造手槍一把（含彈匣一個，槍枝管制編號0000000
    000號）係違禁物，應依修正前刑法第三十八條第一項第
    一款規定沒收。扣案之彈殼已失其殺傷力，扣案之底火皿亦
    無法證明為違禁物，均不予沒收。至戊○○簽發之本票一張
    ，雖屬被告所有，且係其犯普通重利罪所得之物，惟係證明
    被告與戊○○間債權之物，亦不予沒收，併予敘明。
據上論斷，應依刑事訴訟法第二百九十九條第一項前段，行為時
槍砲彈藥刀械管制條例第八條第四項、第十二條第四項，修正後
刑法第二條第一項前段，行為時刑法第十一條前段、第三百四十
四條、第五十五條、第四十一條第一項前段、第四十二條第二項
、第三十八條第一項第一款，罰金罰鍰提高標準條例第一條前段
，修正前罰金罰鍰提高標準條例第二條，現行法規所定貨幣單位
折算新臺幣條例第二條，判決如主文。
本案經檢察官楊挺宏到庭執行職務。
中    華    民    國     95    年    8    月    23    日
                  刑事第八庭  審判長法  官   曾家貽
                                    法  官   袁雪華
                                    法  官   陳彥宏
以上正本證明與原本無異。
如不服本判決，應於送達後10日內，向本院提出上訴狀。
                                    書記官   翁其良
中    華    民    國    95    年    8     月    23    日
論罪法條：行為時刑法第344條
          行為時槍砲彈藥刀械管制條例第8 條第4 項、第12條
          第4項
中華民國刑法第344條
（重利罪）
乘他人急迫、輕率或無經驗貸以金錢或其他物品，而取得與原本
顯不相當之重利者，處1 年以下有期徒刑、拘役或科或併科1千
元以下罰金。
槍砲彈藥刀械管制條例第8條
未經許可，製造、販賣或運輸鋼筆槍、瓦斯槍、麻醉槍、獵槍、
空氣槍或第4 條第1 項第1 款所定其他可發射金屬或子彈具有殺
傷力之各式槍砲者，處無期徒刑或5 年以上有期徒刑，併科新臺
幣1 千萬元以下罰金。
未經許可，轉讓、出租或出借前項所列槍枝者，處 5 年以上有期
徒刑，併科新臺幣 1 千萬元以下罰金。
意圖供自己或他人犯罪之用，而犯前二項之罪者，處無期徒刑或
 7 年以上有期徒刑，併科新臺幣 1 千萬元以下罰金。
未經許可，持有、寄藏或意圖販賣而陳列第 1 項所列槍枝者，處
 3 年以上10年以下有期徒刑，併科新臺幣700 萬元以下罰金。
第 1 項至第 3 項之未遂犯罰之。
槍砲彈藥刀械管制條例第12條
未經許可，製造、販賣或運輸子彈者，處 1 年以上 7 年以下有
期徒刑，併科新台幣 500 萬元以下罰金。
未經許可，轉讓、出租或出借子彈者，處 6 月以上 5 年以下有
期徒刑，併科新台幣 300 萬元以下罰金。
意圖供自己或他人犯罪之用，而犯前二項之罪者，處 3 年以上
10 年以下有期徒刑，併科新台幣 700 萬元以下罰金。
未經許可，持有、寄藏或意圖販賣而陳列子彈者，處 5 年以下有
期徒刑，併科新台幣 300 萬元以下罰金。
第 1 項至第 3 項之未遂犯罰之。
      附  件
┌──┬───────┬───────┬──────────┐
│相關│修正前條文    │修正後條文    │新舊法比較          │
│法令│              │              │                    │
├──┼───────┼───────┼──────────┤
│因修│1.依「罰金罰鍰│新增刑法施行法│1.將罰金刑之貨幣單位│
│正罰│  提高標準條例│第一條之一：「│  ，自銀元修正為新臺│
│金之│  」第一條前段│中華民國九十四│  幣。              │
│貨幣│  規定，就罰金│年一月七日刑法│2.修正前刑法普通重利│
│單位│  刑原定數額提│修正施行後，刑│  罪關於罰金刑上限部│
│及提│  高為十倍。但│法分則編所定罰│  分，依左列舊法規定│
│高數│  於該條例修正│金之貨幣單位為│  提高罰金數額之倍數│
│額之│  後制訂之法律│新臺幣。九十四│  ，並將銀元換算為新│
│標準│  ，依同條例第│年一月七日刑法│  臺幣結果，實際上與│
│，所│  五條規定，不│修正時，刑法分│  修正後刑法依左列新│
│衍生│  適用之。    │則編未修正之條│  法規定提高罰金數額│
│本案│2.上開罰金所定│文定有罰金者，│  之倍數相同。故本案│
│罰金│  金額之貨幣單│自九十四年一月│  罰金刑之上限，比較│
│刑之│  位如為圓、銀│七日刑法修正施│  修正前後並無不同。│
│上限│  元或元者，依│行後，就其所定│                    │
│    │  「現行法規所│數額提高為三十│                    │
│    │  定貨幣單位折│倍。但七十二年│                    │
│    │  算新臺幣條例│六月二十六日至│                    │
│    │  」第二條規定│九十四年一月七│                    │
│    │  ，以新臺幣元│日新增或修正之│                    │
│    │  之三倍折算之│條文，就其所定│                    │
│    │  。          │數額提高為三倍│                    │
│    │              │」            │                    │
├──┼───────┼───────┼──────────┤
│本案│刑法第三十三條│刑法第三十三條│1.本案適用之刑法普通│
│罰金│：「主刑之種類│：「主刑之種類│  重利罪、槍砲彈藥刀│
│刑之│如左：一、死刑│如下：一、死刑│  械管制條例第八條第│
│下限│。二、無期徒刑│。二、無期徒刑│  四項、第十二條第四│
│    │。三、有期徒刑│。三、有期徒刑│  項三罪之罰金刑部分│
│    │：二月以上十五│：二月以上十五│  均未規定其下限，應│
│    │年以下。但遇有│年以下。但遇有│  引用左列刑法條文補│
│    │加減時，得減至│加減時，得減至│  充之，其中槍砲二罪│
│    │二月未滿，或加│二月未滿，或加│  部分如適用修正前刑│
│    │至二十年。四、│至二十年。四、│  法，最低可處銀元一│
│    │拘役：一日以上│拘役：一日以上│  元之罰金，普通重利│
│    │，二月未滿，但│，六十日未滿。│  罪部分另應依罰金罰│
│    │遇有加重時，得│但遇有加重時，│  鍰提高標準條例第一│
│    │加至四個月。五│得加至一百二十│  條前段規定提高十倍│
│    │、罰金：一元以│日。五、罰金：│  ，亦即最低可處銀元│
│    │上」          │新臺幣一千元以│  十元之罰金，上開罰│
│    │              │上，以百元計算│  金再分別依現行法規│
│    │              │之」          │  所定貨幣單位折算新│
│    │              │              │  臺幣條例第二條規定│
│    │              │              │  ，折算為新臺幣三元│
│    │              │              │  及三十元。        │
│    │              │              │2.如適用修正後刑法，│
│    │              │              │  上開三罪最低均僅得│
│    │              │              │  處新臺幣一千元之罰│
│    │              │              │  金。              │
│    │              │              │3.比較結果，以修正前│
│    │              │              │  之法律，對被告較為│
│    │              │              │  有利。            │
├──┼───────┼───────┼──────────┤
│想像│刑法第五十五條│刑法第五十五條│1.修正前刑法對一行為│
│競合│：「一行為而觸│：「一行為而觸│  而觸犯數罪名之犯罪│
│犯  │犯數罪名，或犯│犯數罪名者，從│  行為，論以想像競合│
│    │一罪而其方法或│一重處斷。但不│  犯，應從一重處斷。│
│    │結果之行為犯他│得科以較輕罪名│2.修正後刑法仍保留想│
│    │罪名者，從一重│所定最輕本刑以│  像競合犯之規定，惟│
│    │處斷」        │下之刑」      │  增設「不得科以較輕│
│    │              │              │  罪名所定最輕本刑以│
│    │              │              │  下之刑」，增添對科│
│    │              │              │  刑範圍之限制。    │
│    │              │              │3.由刑度範圍比較結果│
│    │              │              │  ，以修正前刑法對被│
│    │              │              │  告較為有利。      │
├──┼───────┼───────┼──────────┤
│易科│刑法第四十一條│刑法第四十一條│1.修正前易科罰金之折│
│罰金│第一項前段：「│第一項前段：「│  算標準，應以銀元一│
│之折│犯最重本刑為五│犯最重本刑為五│  元以上三元以下折算│
│算標│年以下有期徒刑│年以下有期徒刑│  一日，上開數額應依│
│準  │以下之刑之罪，│以下之刑之罪，│  修正前罰金罰鍰提高│
│    │而受六個月以下│而受六個月以下│  標準條例第二條前段│
│    │有期徒刑或拘役│有期徒刑或拘役│  規定，提高為一百倍│
│    │之宣告，因身體│之宣告者，得以│  折算一日，等如以銀│
│    │、教育、職業、│新臺幣一千元、│  元一百元以上三百元│
│    │家庭之關係或其│二千元或三千元│  以下折算一日，再依│
│    │他正當事由，執│折算一日，易科│  現行法規所定貨幣單│
│    │行顯有困難者，│罰金」        │  位折算新台幣條例第│
│    │得以一元以上三│              │  二條規定折算為新臺│
│    │元以下折算一日│              │  幣後，應以新臺幣三│
│    │，易科罰金」  │              │  百元以上九百元以下│
│    ├───────┼───────┤  折算一日。        │
│    │罰金罰鍰提高標│刪除罰金罰鍰提│2.修正後易科罰金之折│
│    │準條例第二條：│高標準條例第二│  算標準，係以新臺幣│
│    │「依刑法第四十│條            │  一千元、二千元或三│
│    │一條易科罰金或│              │  千元折算一日。    │
│    │第四十二條第二│              │3.比較結果，以修正前│
│    │項易服勞役者，│              │  之法律，對被告較為│
│    │均就其原定數額│              │  有利。            │
│    │提高為一百倍折│              │                    │
│    │算一日；法律所│              │                    │
│    │定罰金數額未依│              │                    │
│    │本條例提高倍數│              │                    │
│    │，或其處罰法條│              │                    │
│    │無罰金刑之規定│              │                    │
│    │者，亦同」    │              │                    │
├──┼───────┼───────┼──────────┤
│易服│刑法第四十二條│刑法第四十二條│1.罰金數額未逾銀元五│
│勞役│第二項、第三項│第三項、第五項│  萬四千元（即勞役期│
│之折│：「易服勞役以│：「易服勞役以│  間六個月，每日折算│
│算標│一元以上三元以│新臺幣一千元、│  銀元三百元，相當於│
│準  │下，折算一日。│二千元或三千元│  新臺幣十六萬二千元│
│    │但勞役期限不得│折算一日。但勞│  ）時，依修正前刑法│
│    │逾六個月」、「│役期限不得逾一│  規定，以新臺幣九百│
│    │罰金總額折算逾│年」、「罰金總│  元折算一日，依修正│
│    │六個月之日數者│額折算逾一年之│  後刑法規定，最有利│
│    │，以罰金總額與│日數者，以罰金│  行為人時，得以新臺│
│    │六個月之日數比│總額與一年之日│  幣三千元折算一日，│
│    │例折算」      │數比例折算。依│  比較每日折算金額，│
│    │              │前項所定之期限│  以修正後之刑法，對│
│    │              │亦同」        │  被告較為有利。    │
│    │              │              │2.罰金數額已逾銀元五│
│    ├───────┼───────┤  萬四千元，未逾新臺│
│    │罰金罰鍰提高標│刪除罰金罰鍰提│  幣五十四萬元時（勞│
│    │準條例第二條：│高標準條例第二│  役期間六個月，每日│
│    │「依刑法第四十│條            │  折算新臺幣三千元）│
│    │一條易科罰金或│              │  ，依修正前刑法規定│
│    │第四十二條第二│              │  ，應以六個月比例折│
│    │項易服勞役者，│              │  算，依修正後刑法規│
│    │均就其原定數額│              │  定，以三千元折算一│
│    │提高為一百倍折│              │  日，且未逾六個月，│
│    │算一日；法律所│              │  比較勞役刑期，以修│
│    │定罰金數額未依│              │  正後之刑法，對被告│
│    │本條例提高倍數│              │  較為有利。        │
│    │，或其處罰法條│              │3.罰金數額已逾新臺幣│
│    │無罰金刑之規定│              │  五十四萬元時，依修│
│    │者，亦同」    │              │  正前之法律，應以六│
│    │              │              │  個月比例折算，依修│
│    │              │              │  正後之法律，如未逾│
│    │              │              │  一百零九萬五千元者│
│    │              │              │  （勞役期間一年，每│
│    │              │              │  日折算新臺幣三千元│
│    │              │              │  ），最有利時，得以│
│    │              │              │  三千元折算一日，至│
│    │              │              │  一年為止，逾一百零│
│    │              │              │  九萬五千元時，則以│
│    │              │              │  一年比例折算，比較│
│    │              │              │  勞役刑期，以修正前│
│    │              │              │  之刑法，對被告較為│
│    │              │              │  有利。            │
│    │              │              │4.比較結果，應視個案│
│    │              │              │  之罰金數額決定何者│
│    │              │              │  較為有利。        │
└──┴───────┴───────┴──────────┘


司法院資訊處製作；財團法人民間司法改革基金會備份。
